【裁判字號】    90,上訴,25
【裁判日期】    900308
【裁判案由】    偽造文書等
【裁判全文】
臺灣高等法院臺南分院刑事判決                 九十年度上訴字第二五號   Ｃ
      上  訴  人  臺灣臺南地方法院檢察署檢察官
      上  訴  人
      即  被  告  丙○○○
      選任辯護人  郭  玉  山  律師
右列上訴人因偽造文書等案件，不服臺灣臺南地方法院八十九年度訴字第八六一號中
華民國八十九年十一月十七日第一審判決（起訴案號：臺灣臺南地方法院檢察署八十
九年度偵字第三七○六號），提起上訴，本院判決如左：
      主      文
上訴駁回。
丙○○○緩刑年。
      事      實
一、丙○○○於民國（下同）八十五年九月十日起，未經其妹甲○○同意，以甲○○
    及丙○○○之夫黃正任名義，參加由乙○○○自任會首所招集之民間互助會。該
    互助會每會為新臺幣（下同）三萬元，採內標方式，欲競標者必須於標單上書寫
    投標者以及投標金額，由最高標者標得該次會款。嗣於同年十二月十日，丙○○○冒用甲○○名義，填寫投標金額二萬二千五百元之投標單，並於其上偽造甲○○署押，偽造成投標單之準私文書一紙，再委由不知情之弟弟王裕宗，持該偽造
    之投標單前往臺南市○○街○段十八巷三七號乙○○○家中行使投標，足以生損
    害於甲○○。
二、案經乙○○○訴由臺灣臺南地方法院檢察署檢察官偵查起訴。
      理      由
一、訊據上訴人即被告丙○○○對於右揭未經甲○○同意，冒用其名義跟會，並於八
    十五年十二月十日偽造甲○○投標單一紙參與競標等情均坦承不諱，核與告訴人
    乙○○○、證人甲○○、王裕宗所陳述之情節相符，並有互助會會員名冊影本一
    份附卷可稽，事證明確，被告犯行堪以認定。
二、按在紙上或物品上之文字、符號、圖畫、照像，依習慣或特約，足以為表示其用
    意之證明者，關於本章及本章以外之罪，以文書論，刑法第二百二十條第一項定
    有明文；又依民間互助會習慣，於標單上記載會員姓名及本金金額者，乃用以表
    示該會員願出所書本金金額以標取會款之證明，依前開規定，該標單應以私文書
    論。是核被告預先以甲○○名義偽造投標單私文書後，委由不知情之弟弟王裕宗
    投標行使之行為，足以生損害於甲○○，係犯刑法第二百十六條、第二百十條行
    使偽造私文書罪之間接正犯。被告偽造署押之行為，屬偽造私文書之階段行為，
    其偽造私文書之低度行為亦為行使之高度行為所吸收，均不復另論。
三、原審適用刑法第二百十條、第二百二十條第一項、第二百十六條，審酌被告未經
    妹妹甲○○同意，即以其名義跟會，並冒用其名義投標之犯罪手段，因此對於甲○○個人信用所造成之危害，以及被告犯罪後坦承此部份犯行之態度等一切情狀
    ，量處有期徒刑十月以資懲儆；並敘明被告冒用甲○○名義所偽造之投標單私文
    書，雖為供犯罪所用之物，因未扣案，又非違禁物，為免日後執行之困難，其上
    之「甲○○」署押一枚，不併予宣告沒收，核其認事用法，均無不當，量刑亦稱
    妥適。檢察官上訴意旨，指原審量刑過輕，被告上訴，否認犯罪，均無理由，應
    予駁回。又查本件直接被害人為其妹甲○○，甲○○於本院審理時又表示不追究
    ，至未清償之會款係屬民事糾紛，被告經此偵審教訓，應知警惕諒無再犯之虞，
    本院認所宣告之刑，以暫不執行為適當，諭知緩刑三年，以勵自新，並觀後效。
四、公訴意旨另以：被告丙○○○於八十五年九月十日起，未經其妹甲○○同意下，
    以其名義參加由乙○○○自任會首所招集之民間互助會，竟意圖為自己不法之所
    有，於同年十二月十日，預先偽造甲○○署押及填寫二萬二千五百元在標單上使
    成一可競標之私文書，並於當日委由不知情之弟弟王裕宗，持該偽造之標單前往
    位於臺南市○○街○段十八巷三七號之乙○○○家中行使投標，得標後詐得乙○○○所交付之會款五十八萬五千元，因認丙○○○另犯有同法第三百三十九條第
    一項之詐欺罪嫌云云。
五、按犯罪事實，應依證據認定之，無證據不得推定其犯罪事實，又不能證明被告犯
    罪者，應諭知無罪之判決，刑事訴訟法第一百五十四條、第三百零一條第一項分
    別定有明文。又刑法第三百三十九條第一項詐欺罪之成立，以意圖為自己或第三
    人不法所有，以詐術使人將本人或第三人之物交付為要件。所謂以詐術使人交付
    ，必須被詐欺人因其詐術而陷於錯誤，若其所用方法，不能認為詐術，亦不致使
    人陷於錯誤，即不構成該罪，最高法院四十六年臺上字第二六○號復著有判例可
    供參照。
六、本件公訴人認被告涉有前開詐欺犯行，係以被告坦承冒用甲○○名義跟會，並偽
    造甲○○署押標單參與投標，經核與告訴人、證人甲○○陳述相符等作為所憑之
    論據。訊據被告則堅詞否認有何詐欺犯行，辯稱：(1)被告與其配偶黃正任自七十
    一年起至八十六年間，在臺南市○○區○○路開設青峰谷麵包店，生意鼎盛，遠
    近馳名。告訴人當時為被告之鄰居，以招集民間互助會及貸款收取利息為常業。
    被告自七十二年起即參加告訴人所招集之民間互助會，除告訴人於八十三年起會
    之該會外，其餘各會被告均以其配偶黃正任及胞妹甲○○之名義各跟一會。被告
    以甲○○名義參加之該會，係以其私房錢繳納會錢，不想讓其配偶知道，此乃一
    般民間婦女跟會之常情，告訴人知之甚詳。十餘年來甲○○名義下之該會會錢均
    由被告繳納，會款亦由被告收取，一直相安無事。詎八十六年間，被告因其配偶
    黃正任為姊夫周進泰連帶保證，受到牽連，其全部不動產及平日賴以為生之麵包
    店均遭法院查封拍賣，無法繼續營業，致被告自八十六年三月起無法繼續繳納會
    款。被告在與告訴人於八十七年三月成立調解之後，亦依照調解內容支付五期會
    款，惟其後被告因膽結石疼痛，身體不適，又須照顧中風行動不便之公公，無法
    上班工作，以致未能繼續按月匯款予告訴人，被告當時即將其窘境告知告訴人，
    祈求告訴人之諒解，再寬容清償之期限。八十八年十月間被告之公公過世後，被
    告原擬接受腹腔鏡膽囊切除手術，迨身體康復後外出工作賺錢清償債務，詎告訴
    人竟於八十九年三月間即提起本件告訴。被告在偵審程序中，亦一再表明願分期
    償還，絕非故意賴債，然而告訴人執意被告須一次清償全部會款，被告囿於目前
    之經濟環境，實無能力一次清償，至感抱歉，惟被告絕無詐欺之意圖。(2)被告自
    七十二年以後即與告訴人有金錢往來，八十年間被告亦曾向告訴人借款一百萬，
    利息於借款時先扣，四個月之後償還。而被告係在跟會十餘年之後，經濟條件發
    生變化，致標會之後未能按期繳付會款。為被告始終表明願意分期繳清，並非賴
    債不還，核被告之行為顯與詐欺罪之構成要件不合。至於被告以胞妹甲○○名義
    參加互助會，自始為告訴人所明知，而甲○○之前雖不知情，惟於本案發生之後
    ，基於姊妹情深，並能體諒被告之處境，對被告亦不願追究等語。
七、經查，本件被告得標後因無法續繳死會會款，曾於八十七年二月十六日，在臺南
    縣安定鄉調解委員會與告訴人進行調解，並達成自八十七年三月十日起分期償還
    之協議，此有該調解筆錄附卷可稽，而觀諸該調解筆錄，告訴人係以被告作為對
    造而提出聲請，且筆錄中明確記載「對造人（及被告）於民國八十五年九月間分
    別以夫婿黃正任、妹甲○○名義參加以聲請人為會首之互助會」，足見告訴人知
    悉被告以甲○○名義參加互助會之事實。告訴人於八十八年六月五日向原審法院
    民事庭聲請支付命令時，雖係以證人甲○○為相對人，且事後於民事訴訟程序、
    乃至偵訊中，均堅稱係證人甲○○跟會，然告訴人於民事訴訟程序中，亦陳稱「
    得標之前的會款都是向丙○○○收取，當初是丙○○○來跟會，但她說這會是甲○○要跟會的，我不曾跟甲○○要過會錢，都是丙○○○拿來繳的。」（八十八
    年南簡字第一六○二號，八十八年十月二十日訊問筆錄）、「都是丙○○○來說
    要跟會，會錢我也直接向黃金猜收，每次都是向丙○○○收會款，只有一次是向
    王裕宗收會款，王裕宗說是丙○○○交代他拿給我的。」、「都是丙○○○來跟
    會，我從頭到尾未看到甲○○來參與互助會」（八十九年三月三十日、八十九年
    四月十二日偵訊筆錄），衡之民間互助會會員，以親友之名義入會者並非罕見，
    復觀諸告訴人先係於民事程序中向證人甲○○起訴請求給付會款敗訴後，始向臺
    灣臺南地方法院檢察署提起本件告訴，原審因認告訴人於前開民事訴訟程序以及
    偵訊中，指稱證人甲○○始為跟會之人，要屬意圖確保債權之詞，尚非可採。次
    查，證人即告訴人之互助會會員黃秀里於原審審理時，明白證稱告訴人於招集互
    助會時，已與會員約定同一人跟二會以上者，若先標得一會，必須等會期超過一
    半後始能再參與競標等情，經核與一般民間互助會之運作習慣亦屬相符，其證詞
    自屬可採，被告空言否認告訴人與會員間有此約定，應非事實。惟上開約定，仍
    須出於會員之自願遵守，尚難認為有強制力，是被告雖連續於八十五年十二月十
    日、八十六年一月十日標下二會，然告訴人既已明知被告以黃正任、甲○○名義
    參加二會事實，並曾以電話告知上開約定，自難認被告利用會員名義不同而規避
    不能連續標會約定之行為，係屬詐術之行使。至於兩造對於被告是否已跟告訴人
    所招集之互助會十餘年乙節，雖有爭執，惟縱不論告訴人於已自承「十多年了，
    丙○○○都以黃正任名義跟一會，之前都未以甲○○名義跟會，只有出事這一會
    以黃正任及甲○○二人名義跟會」（八十九年四月二十六日偵訊筆錄），告訴人
    既已知被告以黃正任、甲○○名義參加二會之事實，被告以甲○○名義標會，即
    非可認係詐術之行使，業如前述，則前開爭執，對於原審事實之認定，自不生影
    響。末查，被告之夫黃正任曾以其所有臺南縣安定鄉○○段二八二三號土地、暨
    其上同地段三九四號建物，供周進泰擔保債務，後於八十五年八月三日遭到法院
    查封，其中該房屋內動產即被告所經營麵包店內之器材等，均於八十六年九月二
    日拍賣，另該土地與建物則於八十七年二月十三日拍賣等情，有原審法院民事執
    行處八十六年九月十八日八十六南院慶執明字第七七三號函、土地登記簿謄本卷
    內可佐，則被告係因經濟陷於困難，始於八十五年十二月、八十六年一月連續標
    下二會，意圖週轉債務，應堪認定；又以民間互助會籌資，以招集或標下互助會
    之會款週轉之理財方式，尚屬常見；且被告以證人甲○○名義得標後，仍繳交二
    期死會會款後，始陷於無資力給付會款，則被告罔顧會首即告訴人事前與會員間
    之約定，連續標下二會之行為，固非值贊同，但被告既確為標下會款以供週轉，
    得標後且仍勉力續繳會款，自難以被告得標後未續繳會款之行為，推論其於競標
    時，已有不願清償之不法所有意圖，原審認其與告訴人間之會款債務，要屬民事
    糾葛，應循民事途徑解決。此外，原審復查無其他積極證據，足認被告有何詐欺
    犯行，不能證明被告有此部份犯罪，依首揭說明，就此部分，原應為無罪之諭知
    ，惟因公訴人認被告此部份行為，與前開論罪科刑之行使偽造私文書部份犯行，
    有方法結果之牽連關係，爰不另為無罪之諭知。
據上論斷，應依刑事訴訟法第三百六十八條、刑法第七十四條第一款判決如主文。
本案經檢察官蘇南桓到庭執行職務。
中    華    民    國      九十      年      三      月      八          日
                                  臺灣高等法院臺南分院刑事第二庭
                                      審判長法官  游    明    仁
                                            法官  陳    清    溪
                                            法官  蘇    重    信
右正本證明與原本無異。
如不服本判決，應於判決送達後十日內向本院提出上訴狀，其未敘述理由者並應於提
出上訴狀後十日內向本院補提理由書（應附繕本)。
                                      法院書記官  李    珍    鳳
中    華    民    國      九十      年      三      月      九          日
附錄法條：
刑法第二百十條：偽造、變造私文書，足以生損害於公眾或他人者，處五年以下有期
徒刑。
刑法第二百十六條：行使第二百十條至第二百十五條之文書者，依偽造、變造文書或
                  登載不實事項或使登載不實事項之規定處斷。


司法院資訊處製作；財團法人民間司法改革基金會備份。
